【裁判字號】    94,訴,3353
【裁判日期】    950907
【裁判案由】    遺產稅
【裁判全文】
臺北高等行政法院判決
                                      94年度訴字第3353號
                              .
原      告  甲○○
            乙○○
            丙○○
            丁○○
            戊○○○
共      同
訴訟代理人  庚○○
被      告  財政部臺灣省北區國稅局
代  表  人  許虞哲（局長）住同上
訴訟代理人  己○○
上列當事人間因遺產稅事件，原告不服財政部中華民國94年10月
17日台財訴字第09400443340 號（案號：第00000000號）訴願決
定，提起行政訴訟。本院判決如下：
    主  文
原告之訴駁回。
訴訟費用由原告負擔。
    事  實
一、事實概要：緣原告之父楊江霖於民國93年3 月25日死亡，原
    告及其他繼承人未依行為時遺產及贈與稅法第23條規定，於
    被繼承人死亡之日起6 個月內向被告辦理遺產稅申報，案經
    被告查獲，核定遺產總額為新臺幣（下同）22,947,409元，
    應納稅額1,019,837 元，乃依同法第44條規定按核定應納稅
    額加處1 倍之罰鍰1,019,800 元（計至百元止）。原告不服
    ，申請復查，嗣撤回本稅部分，而罰鍰部分經復查結果，未
    獲變更，提起訴願，亦遭決定駁回，遂提起本件行政訴訟。
二、兩造聲明：
  (一)原告未於言詞辯論期日到庭，惟據其起訴狀所載聲明如下：
    訴願決定及原處分均撤銷。
  (二)被告聲明：駁回原告之訴。
三、兩造之爭點：
  (一)原告主張之理由：
    1.被繼承人遺產稅申報案，原告因收集資料及申請農業使用
      證明，於93年10月6 日申報，雖逾期申報10日，亦屬自動
      補報補繳所漏稅款且未經人檢舉案件，應依稅捐稽徵法第
      48條之1 規定免予處罰。
    2.原告等並未蓄意短漏報，因遺產稅申報前置作業耗日費時
      故延宕申報期日，於申報期限前，被告亦曾寄發申報遺產
      稅通知，原告收訖通知即著手申報，93年10月6 日申報遺
      產稅時，被告亦未告知已漏報情事，應適用財政部69年2
      月29日台財稅第31747 號函釋自動補報應予免罰。
    3.依遺產及贈與稅法第28條規定：「稽徵機關於查悉死亡事
      實或接獲死亡報告後，應於1 個月內填發申報通知書，檢
      附遺產稅申報書表，送達納稅義務人，通知依限申報，並
      於限期屆滿前10日填具催報通知書，提示逾期申報之責任
      ，加以催促」，原告等於93年10月6 日自動申報遺產稅前
      ，均無收受被告任何分案派查漏報之通知，被告稱93年10
      月1 日為調查之認定基準日，實難令原告信服。
    4.依遺產及贈與稅法第29條規定：「稽徵機關應於接到遺產
      稅或贈與稅申報書表之日起2 個月內，辦理調查及估價，
      決定應納稅額，繕發納稅通知書，通知納稅義務人繳納；
      其有特殊情形不能在2 個月內辦竣者，應於限期內呈准上
      級主管機關核准延期」，原告等於93年10月6 日主動申報
      遺產稅時，因申報甚久尚未見稅單核下，故數次致電詢問
      ，經被告所轄承辦人員告知新竹分處只剩兩位人員承辦，
      故無法快速核發稅單。嗣後稅單延至94年1 月10日核下，
      處分書亦與遺產稅核定通知書以同一發文字號送達，其間
      已達97天，顯見被告核發稅單並未於時效內完成，如何能
      自圓為在93年10月1 日即分案派查之說。
    5.依遺產及贈與稅法第46條規定：「納稅義務人有故意以詐
      欺或其他不正當方法，逃漏遺產稅或贈與稅者，除依繼承
      或贈與發生年度稅率重行核計補徵外，並應處以所漏稅額
      1 倍至3 倍之罰鍰」，原告等於93年8 月30日檢具申請書
      向香山區公所申請農業使用證明，嗣於93年9 月10日農地
      現場會勘，直至93年9 月16日由香山區公所發文同意核發
      農業使用證明書，而原告等於93年9 月20日收受送達後即
      進行遺產分割繼承協議及繼承過戶文件之準備，旋於93年
      10月6 日自動申報遺產稅，並無逃漏稅之嫌。
    6.依遺產及贈與稅法第44條規定：「納稅義務人違反第23條
      或第24條之規定，未依限辦理遺產稅或贈與稅申報者，按
      核定應納稅額加處1 倍至2 倍之罰鍰；其無應納稅額者，
      處以900 元之罰鍰」，惟被告並未對無應納稅額之遺產稅
      申報逾期者加以處罰，僅對罰鍰金額較高者為之，顯係為
      選擇性之處理，有違賦稅公平原則。
  (二)被告主張之理由：
    1.本件被繼承人於93年3 月25日死亡，則遺產稅申報期限屆
      滿日期為93年9 月25日（星期六，順延至27日），原告未
      於規定期限內申報亦未申請延期申報，被告所轄新竹市分
      局於93年10月1 日分案派查，有遺產稅未申報達課稅標準
      清單及未申報案件派查管制簿可稽。依財政部80年8 月16
      日台財稅第80125359 8號函釋，本件調查基準日為本年10
      月1 日。惟原告遲至93年10月6 日始辦理補申報遺產稅，
      有被告所轄新竹市分局收件章戳之遺產稅申報書附案佐證
      ，其補申報日期已在被告調查基準日之後，核與稅捐稽徵
      法第48條之1 自動補報免罰之規定不符，原處罰鍰1,019,
      800 元並無違誤。
    2.次查，原告及其他繼承人未於被繼承人死亡之日起6 個月
      內申報遺產稅，為原告所不爭，依遺產及贈與稅法第23條
      第1 項前段規定，即構成違反申報義務之違法事實，依同
      法第44條規定，應予以處罰，原告雖於93年10月6 日補行
      申報遺產稅，已不影響其未依限申報違法事實之存在。又
      本件處罰不以故意為責任要件，原告及其他繼承人縱有其
      他特殊事由無法於期限內辦理遺產稅申報，依同法第26條
      規定亦得申請延期申報，而原告怠於行使其權益，違反作
      為義務，難謂無過失，依司法院釋字第275 號解釋意旨，
      自不能以派查期間並未公文通知及被繼承人遺有農業用地
      尚須申請農用證明，無意規避遺產稅為由主張免罰，從而
      本件按核定應納稅額1,019,837 元處1 倍罰鍰1,019,800
      元並無違誤。
    理  由
一、原告經合法通知，未於言詞辯論期日到場，核無行政訴訟法
    第218 條準用民事訴訟法第386 條各款所列情況，爰依被告
    之聲請，由其一造辯論而為判決。
二、按「被繼承人死亡遺有財產者，納稅義務人應於被繼承人死
    亡之日起6 個月內，向戶籍所在地主管稽徵機關依本法規定
    辦理遺產稅申報」；「納稅義務人違反第23條．．．之規定
    ，未依限辦理遺產稅．．．申報者，按核定應納稅額加處1
    倍至2 倍之罰鍰」，分別為遺產及贈與稅法第23條第1 項前
    段及第44條前段所明定。次按「納稅義務人自動向稅捐稽徵
    機關補報並補繳所漏稅款者，凡屬未經檢舉、未經稽徵機關
    或財政部指定之調查人員進行調查之案件，左列之處罰一律
    免除．．．二、各稅法所定關於逃漏稅之處罰」，為稅捐稽
    徵法第48條之1 第1 項所明定。又財政部80年8 月16日台財
    稅第801253598 號函發佈「稅捐稽徵法第48條之1 所稱進行
    調查之作業步驟及基準日之認定原則」在稅目為「各稅」之
    項下，規定「一、稽徵機關單位主管應視經辦人員每人每日
    可辦理件數，分批交查簽收。二、經辦人員應於交查簽收當
    日立即進行函查、調卷、調閱相關資料或其他相同作為，並
    應詳予記錄以資查考，藉昭公信。三、進行調查之作為有數
    個時，以最先作為之日為調查基準日。四、調查基準日以前
    補報並補繳或核定之日以後，就核定內容以外補報並補繳者
    ，適用自動補報並補繳免罰之規定」，此係財政部基於主管
    權責，提示所屬各機關關於稅捐稽徵法第48條之1 第1 項規
    定之未經檢舉、未經調查之案件之認定方式，以避免失出失
    入之不公平，尚於法律無違，自得據以適用。
三、本件事實概要已如前述，有相關原處分卷可稽，堪予認定。
    原告不服，循序提起行政訴訟，主張：本件係因申請農業用
    地作農業使用證明等前置程序耗費時日，致而延誤10日，然
    原告一檢齊相關文件即向被告申報遺產稅，並無逃漏稅，應
    依稅捐稽徵法第48條之1 規定予以免罰；又原告於申報前，
    從未接獲被告所寄發之分案派查通知，再者被告受理原告之
    申報後，並未按遺產及贈與稅法第29條規定於法定期限內核
    發稅單，延遲約97日，實難令人信其所稱93年10月1 日為調
    查基準日一節為真云云。
四、經查，本件被繼承人於93年3 月25日死亡，此有戶籍謄本附
    於原處分卷可憑，則依遺產及贈與稅法第23條第1 項前段規
    定，其遺產稅申報期限屆滿日期為93年9 月25日（星期六，
    順延至27日）。乃原告及其他繼承人迄93年10月6 日始補行
    申報，此為原告所不爭執，則其未依限申報該當遺產及贈與
    稅法第44條之違章行為已然成立。又遺產及贈與稅法第44條
    ，乃處罰申報義務人應申報而未申報之一定不作為，並不論
    是否達到逃漏稅捐結果。是以，被告依同法第44條規定按核
    定應納稅額加處1 倍之罰鍰1,019,800 元（計至百元止），
    自屬有據。原告主張乃準備申報之前置作業耗費時日所致，
    其並未逃漏稅云云，均於其已經成立之違章行為不生影響。
五、原告雖主張本件遺產稅未有任何逃漏，應依稅捐稽徵法第48
    條之1 第1 項規定，予以免罰云云。惟查，原告未於規定期
    限內申報亦未申請延期申報，經被告所設電腦列管系統通報
    後，業務人員於93年10月1 日簽准派查，分派予稅務員陳美
    玲承辦，當日並即自電腦系統調閱列印其遺產金額，此有遺
    產稅未申報達課稅標準清單、派案簽及未申報案件派查管制
    簿影本附原處分卷可稽。本件於93年10月1 日既已有調閱電
    腦列管之遺產金額，參照前揭財政部80年8 月16日台財稅第
    801253598 號函釋，本件調查基準日即為93年10月1 日。是
    以，被告對本件調查基準日所為抗辯主張，並非無據，本件
    自無自動補報補繳免罰之適用。
六、末按「稽徵機關於查悉死亡事實或接獲死亡報告後，應於一
    個月內填發申報通知書，檢附遺產稅申報書表，送達納稅義
    務人，通知依限申報，並於限期屆滿前十日填具催報通知書
    ，提示逾期申報之責任，加以催促」；「納稅義務人不得以
    稽徵機關未發前項通知書，而免除本法規定之申報義務」，
    行為時遺產及贈與稅法第28條第1 項、第2 項所明定。原告
    身為繼承人，依法負有申報遺產稅之義務，其一旦未依限申
    報，即該當違章情事，而應受罰。依行為時稅捐稽徵法第28
    條第2 項規定，其不得以被告未依限為申報之催促，而免除
    其申報義務。另縱有原告所指被告對於無應納稅額之遺產稅
    申報逾期者從未加以處罰之情事，乃屬行政怠惰，應由被告
    機關發揮行政管考機制監督辦理，此與本件行政罰無涉。
七、綜上所述，本件被告以原告逾越遺產及贈與稅法第23條第1
    項前段所規定之遺產稅申報期限，而依同法第44條前段核定
    應納稅額加處1 倍之罰鍰1,019,800 元（計至百元止），並
    無不合。訴願決定予以維持，亦無不當。原告訴請撤銷原處
    分與訴願決定，為無理由，應予駁回。
據上論結，本件原告之訴為無理由，爰依行政訴訟法第98條第3
項前段、第218 條、民事訴訟法第385 條第1 項前段、第85條第
1項 前段，判決如主文。
中    華    民    國    95    年     9    月    7     日
                         第七庭審判長法  官  黃  本  仁
                                     法  官  林  玫  君
                                     法  官  李  玉  卿
上為正本係照原本作成。
如不服本判決，應於送達後20日內，向本院提出上訴狀並表明上
訴理由，如於本判決宣示後送達前提起上訴者，應於判決送達後
20日內補提上訴理由書（須按他造人數附繕本）。
中    華    民    國    95    年     9    月    7     日
                                     書記官  楊  怡  芳


司法院資訊處製作；財團法人民間司法改革基金會備份。
